ACORDAO-COMPLETO-2453012

ACÓRDÃO 5019/2021 ATA 9/2021 - SEGUNDA CÂMARA

VISTOS, relatados e discutidos estes embargos de declaração opostos pela Sociedade Goiana de Pecuária e Agricultura (SGPA) contra o Acórdão 13094/2020-TCU-Segunda Câmara, por meio do qual este Tribunal, dentre outras medidas, julgou irregulares as contas dos responsáveis, condenou-os em débito e lhes aplicou multas individuais;
ACORDAM os ministros do Tribunal de Contas da União, reunidos em sessão da 2ª Câmara, com fundamento nas razões expostas pelo relator e nos arts. 32, inciso II, e 34 da Lei 8.443/1992 c/c o art. 287 do Regimento Interno, em:
9.1. conhecer dos presentes embargos de declaração e, no mérito, rejeitá-los, ante a ausência de omissão e contradição no acórdão embargado;
9.2. dar ciência deste acórdão ao embargante.

Embargos de declaração opostos pela Sociedade Goiana de Pecuária e Agricultura (SGPA) contra o Acórdão 13.094/2020-TCU-2ª Câmara, por meio do qual este Tribunal, dentre outras medidas, julgou irregulares as contas dos responsáveis, condenou-os em débito e lhes aplicou multas individuais.

Segunda Câmara

Entidades/órgãos do Governo do Estado de Goiás.

3. Interessados/Responsáveis/Recorrentes:
3.1. Interessado: Ministério do Turismo (05.457.283/0001-19).
3.2. Responsáveis: Gilberto de Santana Filho (XXX.031.481-XX); Sociedade Goiana de Pecuária e Agricultura (01.612.381/0001-22).
3.3. Recorrente: Sociedade Goiana de Pecuária e Agricultura (01.612.381/0001-22).

13.1. Ministros presentes: Bruno Dantas (Presidente), Augusto Nardes (Relator), Aroldo Cedraz e Raimundo Carreiro.
13.2. Ministro-Substituto presente: André Luís de Carvalho.

ACORDAO-COMPLETO-2534503

Acórdão 2451/2022 - Segunda Câmara

AUGUSTO NARDES

Ministro João Augusto Ribeiro Nardes.

Cuidam os autos de Tomada de Contas Especial (TCE) instaurada pelo Ministério do Turismo, em desfavor do Sr. Gilberto de Santana Filho e da Sociedade Goiana de Pecuária e Agricultura (SGPA) , em razão de irregularidades na execução física e financeira do Convênio 1215/2008 (Siafi 700048) , celebrado entre o Ministério do Turismo e a referida sociedade, que teve por objeto apoiar a implementação do Projeto intitulado "45ª Exposição Agropecuária de Goiânia" (peça 1, p. 34-51) , conforme plano de trabalho (peça 1, p. 11-16) .
2.	Por meio do Acórdão 13094/2020-TCU-Segunda Câmara, este Tribunal, dentre outras medidas, julgou irregulares as contas dos responsáveis, condenou-os em débito e lhes aplicou multas individuais.
3.	Não satisfeita com a decisão proferida, a Sociedade Goiana de Pecuária e Agricultura (SGPA) opôs embargos de declaração, com pedido de efeitos infringentes (peça 73) , apontando a existência de omissão e contradição, nos seguintes termos:
"O embargante recebeu notificação no dia 24.12.2020 quanto ao acórdão ora embargado, através do ofício supra oriundo da douta secretaria geral de controle externo, sendo o prazo legal estabelecido de 10 dias, nos termos do artigo 287 do RI/TCU, portanto, o prazo finda-se no dia 06.01.2021.
Logo, é tempestiva a presente oposição.
Cabe ressaltar a necessidade de se esclarecer em um primeiro momento, que como já de conhecimento dessa corte, os embargos de declaração suspendem o prazo para interposição de recursos e o cumprimento do acórdão embargado, como se celebra dos artigos adiante transcritos, in verbis:
 (...) 
Necessário dizer que a embargante alegou em sua defesa questão fundamental, qual seja, a ausência de pressuposto válido e regular do processo mediante a apresentação de documentos que foram anexados no MTur e que não foram enviados ao TCU, acabando por isso por prejudicar a defesa da embargante. 
Vejamos o ponto que isso fora abordado nas alegações de defesa, verbis:
7. Em documento encaminhado ao Ministério e juntado aos autos de TCE interna de 6 de novembro de 2018, o convenente enviou formulários, exemplares de cartazes produzidos, folder, fotos de outdoors com endereços, CD com cópia VT e Mapa de Mídia, fotos de stand, tendas e equipe de serviços de limpeza, fotos do evento em geral, notas fiscais, processo licitatório/homologação, extrato de conta bancária, e declarações pertinentes. (vide peça 01 - página 60) 
8. No entanto, tais documentos não constam do processo de TCE e nem teria sido enviado pelo Mtur a esse E. Tribunal, o que constitui em ausência de pressuposto válido para fins de prosseguimento da presente. 
9. Nesse viés, vejamos que no ofício 1544/2010, peça 1, página 72 e seguintes, o próprio Mtur preenche os campos da análise afirmando que foram apresentados comprovação de regularidade fiscal, cópia do edital (pregão) , adjudicação, homologação, cópia dos contratos de prestação de serviços. 
10. Posteriormente, na página 86 da peça 01, novamente o convenente voltou a apresentar uma relação de documentos, dentre eles declarações, mídias, mapas, exemplares etc, mas onde estariam tais documentos? Eles não são anexados à TCE.
Ora, a própria instrução cita tais documentos e reconhece que a entidade juntou documentos em 3 oportunidades. Tal situação não foi levada em consideração, pois a embargante alegara em todas as oportunidades a juntada desses documentos e a ausência dos mesmos na TCE, o que acaba por prejudicar a sua defesa. 
Portanto, esse ponto fundamental de sua defesa não foi abordado no douto voto condutor, incidindo assim em relevada omissão. A embargante juntou documentos que não foram analisados na TCE por ausência de envio do MTur. 
Quanto a questão do longo tempo decorrido, mister que se esclareça que a própria unidade técnica teve que enviar ofício ao banco do brasil para obter dados da conta específica (peça 13) , o que comprova que a SGPA sequer tinha acesso a sua conta, ou seja, o longo tempo decorrido influiu no resultado da análise e prejudicou a embargante. Nesse ponto, vemos contradição no acórdão, pois a embargante não somente alegou a questão do longo tempo decorrido, como comprovou o prejuízo ao acesso devido a esse tempo. 
Diante do exposto, requer que Vossa Excelência: 
a) Conheça os presentes embargos, pois tempestivos e cabíveis, atribuindo-lhes o efeito suspensivo aos itens embargados, à saber aos itens 9.1 a 9.7. 
b) Com fundamento no 7º do artigo 285 do RITCU, sejam atribuídos efeitos infringentes aos embargos para suprir a flagrante omissão e contradição apontadas."
É o relatório.

8.1. Huilder Magno de Souza (18444/OAB-DF) e outros, representando Sociedade Goiana de Pecuária e Agricultura.

Não atuou.

TOMADA DE CONTAS ESPECIAL. IMPUGNAÇÃO TOTAL DAS DESPESAS. CITAÇÃO. REVELIA DE UM DOS RESPONSÁVEIS. REJEIÇÃO DAS ALEGAÇÕES DE DEFESA DO OUTRO RESPONSÁVEL. CONTAS JULGADAS IRREGULARES. DÉBITO. MULTA. EMBARGOS DE DECLARAÇÃO. CONHECIMENTO. AUSÊNCIA DE OMISSÃO E CONTRADIÇÃO. REJEIÇÃO.

TOMADA DE CONTAS ESPECIAL (TCE)

Secretaria de Controle Externo de Tomada de Contas Especial (SecexTCE).

Examino embargos de declaração opostos pela Sociedade Goiana de Pecuária e Agricultura (SGPA) (peça 73) contra o Acórdão 13094/2020-TCU-Segunda Câmara, por meio do qual este Tribunal, dentre outras medidas, julgou irregulares as contas dos responsáveis, condenou-os em débito e lhes aplicou multas individuais.
2.	De início, entendo que os presentes embargos devem ser conhecidos, por preencherem os requisitos de admissibilidade aplicáveis à espécie, notadamente os insculpidos no art. 34, §1º, da Lei Orgânica, c/c o art. 287, § 1º, do Regimento Interno do TCU.
3.	No que respeita ao caráter pedagógico que deve ser conferido às deliberações deste Tribunal de Contas, registro que os embargos de declaração são, em regra, recurso integrativo, objetivando extirpar da decisão embargada eventual obscuridade, contradição e omissão. Vicente Greco Filho assim define esses vícios da deliberação (in Direito Processual Civil Brasileiro 11ª edição, 2º Volume, Editora Saraiva, p. 259/260) :
" (...) obscuridade: defeito consistente na difícil compreensão do texto da sentença e pode decorrer de simples defeito redacional ou mesmo de má formulação de conceitos, havendo obscuridade quando a sentença está incompreensível no comando que impõe e na manifestação de conhecimento e vontade do juiz.
contradição: afirmação conflitante, quer na fundamentação, quer entre a fundamentação e a conclusão, sendo que, nesses casos, a correção da sentença, em princípio, não levaria a uma verdadeira modificação da sentença, mas apenas a um esclarecimento de seu conteúdo.
omissão: caso em que a sentença é complementar, passando a resolver questão não solucionada, ganhando substância, portanto, sendo que as questões que devem ser resolvidas pelo juiz são todas as relevantes postas pelas partes para a solução do litígio, bem como as questões de ordem pública que o juiz deve resolver de ofício, como, por exemplo, a coisa julgada."
4.	O entendimento doutrinário e jurisprudencial sobre a matéria é o de que tais espécies de falhas são aquelas decorrentes do próprio julgado e que prejudicam a sua perfeita compreensão, e não aquelas que bem entenda o embargante, muito menos como meio transverso visando impugnar os fundamentos da decisão atacada. (cf. STJ, Edcl Resp 351490, DJ 23/9/2002) .
5.	Essa compreensão é também do egrégio Supremo Tribunal Federal (STF) , consoante se extrai do seguinte julgado daquela Corte Maior:
"EMENTA: EMBARGOS DE DECLARAÇÃO NO RECURSO ORDINÁRIO EM HABEAS CORPUS. PENAL E PROCESSUAL PENAL. INEXISTÊNCIA DE OBSCURIDADE, CONTRADIÇÃO OU OMISSÃO. AUSÊNCIA DE VÍCIO APTO A ENSEJAR QUALQUER DAS HIPÓTESES DE CABIMENTO DOS EMBARGOS DE DECLARAÇÃO. PRETENSÃO DE REDISCUTIR MATÉRIA JÁ DECIDIDA. EFEITOS INFRINGENTES. IMPOSSIBILIDADE. EMBARGOS DECLARATÓRIOS DESPROVIDOS. 
1. Os embargos de declaração são cabíveis quando houver, na sentença ou no acórdão, obscuridade, contradição ou omissão. Inexistentes quaisquer desses vícios, não se pode falar em cabimento do recurso de embargos de declaração. 
2. A pretensão de rediscutir a matéria de fundo constante da impetração é inviável na via estreita dos embargos declaratórios, máxime quando inexiste nulidade processual a ser sanada. 
3. In casu, verifica-se que a pretensão do embargante é o rejulgamento da impetração, inviável na via estreita dos embargos declaratórios. 
4. Embargos declaratórios desprovidos."
 (Emb. Decl. no Recurso Ordinário em Habeas Corpus 121.103 Distrito Federal. Rel.: Min. LUIZ FUX. Julg. 31/5/2016) 
6.	Registro, também, que na esteira da jurisprudência desta Corte de Contas, resta assente que não há omissão apta ao acolhimento de embargos de declaração quando a matéria é enfrentada na instrução da unidade técnica que consta do relatório e integra as razões de decidir da deliberação embargada, bem assim, na hipótese de haver aspectos divergentes entre o encaminhamento por ela proposto e o que foi compreendido pelo julgador, quando tais questões são objeto de considerações específicas. Nessa linha, por exemplo, os Acórdãos 463/2007, 1.861/2009, 3.111/2014, 302/2015, 2.309/2015, e 294/2016, do Plenário; 1.576/2007, 663/2008, 5.589/2009, 3.339/2013, e 131/2015, estes da 1ª Câmara; e 268/2007, 133/2008 e 8.345/2016, da 2ª Câmara.
7.	Feitas essas breves considerações, verifico, no mérito, que os embargos devem ser rejeitados, pelos motivos que passo a expor. 
8.	Em apertada síntese, o embargante alega o seguinte:
8.1. 	Teria apresentado documentação complementar ao Ministério do Turismo (MTur) , a qual não fora juntada ao respectivo processo de Tomada Contas Especial e tampouco levada a conhecimento deste Tribunal, o que prejudicou sua defesa. Tal fato teria sido arguido em suas alegações de defesa. A ausência de tais documentos configuraria omissão.
8.2.	Não teria sido devidamente considerada por este Tribunal a questão do longo tempo decorrido, o que influiu no resultado da análise e comprovadamente prejudicou a embargante. A decisão pela irregularidade das contas sem levar em conta tal fato configuraria contradição.
9.	Passo a analisar.
10.	A questão dos documentos que o responsável alega não terem sido encaminhados pelo MTur a este Tribunal foi devidamente abordada nos itens 19 e 20 do relatório da unidade técnica, que incorporei à decisão ora recorrida, conforme transcrição a seguir, tendo sido considerada saneada, mediante diligência realizada pelo TCU ao órgão instaurador desta TCE:
	Excerto do relatório que fundamentou o Acórdão 13094/2020-TCU-Segunda Câmara, ora recorrido (negritei) :
"19.	Os documentos ausentes indicados pela defesa foram encaminhados pelo órgão instaurador (peças 46-47) , em atendimento à diligência promovida por meio do Ofício 8565/2019-TCU/Seproc (peça 43) . Dessa forma, os referidos elementos são os seguintes: Ofício s/nº - SGPA (peça 46, p. 79) , que encaminhou os documentos acostados em sequência (peça 46, p. 80-201 e peça 47, p. 1-10) , a título de prestação de contas final da entidade convenente; o Ofício 20/2013 - SGPA e documento (peça 47, p. 88-89) e o Ofício 366/2013 - SGPA (peça 47, p. 94) , no que se fez acompanhar dos elementos vertidos à peça 47, p. 95-144.
20.	Desse modo, os autos foram devidamente saneados não havendo pressuposto para arguição de nulidade do feito. Aliás, oportuno destacar que os referidos documentos foram produzidos pela própria entidade convenente, que deveria promover sua guarda pelo prazo de dez anos, a contar da aprovação da prestação de contas, conforme estabelecido no termo de convênio, cláusula terceira, inciso II, alínea 'e' (peça 1, p. 36) . Portanto, as alegações de defesa não devem ser acolhidas."
11.	Da mesma forma, a questão do lapso temporal também foi objeto de análise tanto no relatório da unidade técnica que incorporei à minha decisão, quanto nos itens 11 e 12 do meu voto, tendo sido considerado improcedente tal argumento ante a ausência de efetiva comprovação do alegado prejuízo à defesa. Senão vejamos:
	Excerto do relatório que fundamentou o Acórdão 13094/2020-TCU-Segunda Câmara, ora recorrido (negritei) :
"44.	Dessa forma, diferentemente do alegado pela defesa, não basta argumentar que o lapso de tempo foi longo, há que se demonstrar objetivamente qual seria o óbice intransponível para inviabilizar o exercício do contraditório e da ampla defesa, o que não ocorreu no caso sob análise. Ao contrário, verifica-se que todos os elementos necessários para que a entidade explicasse as irregularidades que lhe são imputadas já estão presentes nos autos. Nesse sentido, a entidade não apontou sequer a falta de algum documento que seria necessário à adequada formulação de sua contestação.
45.	Importante destacar que o supramencionado Acórdão, que foi trazido a lume pela própria defesa, manteve, em sede de recurso de reconsideração, a condenação em débito dos responsáveis por irregularidades ocorridas há mais de 16 anos, tendo tão-somente afastado a aplicação de multa, em vista da ocorrência da prescrição da pretensão punitiva.
46.	Assim, tendo em vista que os responsáveis foram devidamente notificados da irregularidade ainda na fase interna da TCE (peça 1, p. 98-100 e 107) , restou afastado eventual prejuízo ao contraditório e à ampla defesa de ambos.
47.	Portanto, as alegações de defesa não devem ser acolhidas."
	Excerto do Voto que fundamentou o Acórdão 13094/2020-TCU-Segunda Câmara, ora recorrido:
"11.	Quanto às alegações acerca do lapso temporal, observo que a entidade não apresentou quaisquer justificativas capazes demonstrar a inviabilidade de exercício do contraditório e da ampla defesa, senão a mera alegação do tempo decorrido.
12.	Adicionalmente, concordo com a unidade técnica quando pontua que o art. 3º, § 3º, da Portaria Interministerial 127/2008 estabelece que os documentos devem ser guardados pelo prazo de dez anos, a partir da aprovação da prestação de contas. No presente caso, sequer houve essa aprovação, logo ainda deveriam estar mantidos sob guarda os documentos comprobatórios das despesas realizadas." 
12.	Sendo assim, não se verifica, no decisum embargado, qualquer omissão ou contradição, razão pela qual os presentes embargos devem ser rejeitados.
	Ante o exposto, VOTO por que este Colegiado adote a minuta de acórdão que ora submeto à aprovação.
TCU, Sala das Sessões Ministro Luciano Brandão Alves de Souza, em 30 de março de 2021.
Ministro JOÃO AUGUSTO RIBEIRO NARDES 
Relator